【裁判字號】    95,訴,5586
【裁判日期】    950920
【裁判案由】    返還不當得利
【裁判全文】
臺灣臺北地方法院民事判決              95年度訴字第5586號
原      告  甲○○
被      告  乙○○原名：李傳.
上列當事人間請求返還不當得利事件，本院於民國95年8月30日
言詞辯論終結，判決如下：
    主  文
原告之訴駁回。
訴訟費用由原告負擔。
    事  實  及  理  由
壹、原告起訴主張：原告甲○○於85年間委託任職證券公司營業
    員之被告乙○○（原名：李傳合）買賣股票，均由原告提供
    現金存入自己銀行帳戶辦理股款交割。惟被告竟先後於民國
    85年11月29日、86年7月10日及86年8月7日，自原告銀行帳
    戶各盜領新臺幣（下同）7萬元、25萬6,600元、18萬2,675
    元、9萬9,000元，合計68萬8,275元後，悉數匯入被告設於
    世華商業銀行光復分行（現已更名為國泰世華銀行）帳號00
    000000000號帳戶內。是被告為無法律上之原因而受利益，
    並致原告受損害，被告應將上開原告所匯款項共68萬8,275
    元返還予原告。爰依民法第179條規定起訴請求，並聲明：
    被告應返還原告68萬8,275元。
貳、被告則以：原告係於85年間委託被告從事股票融資買賣，原
    告前後委託被告買入股票4次，結果股價均下跌，原告欲將
    該等股票再行賣出，遂向被告借款辦理交割，被告即分別為
    原告墊款7萬元、18萬2千餘元、25萬6,600元及10萬元等4筆
    ，故伊按所墊借之金額，自原告股款交割帳戶內領取現款，
    再轉帳存入伊銀行帳戶中，並無不當得利可言等語資為抗辯
    。並聲明：駁回原告之訴。
、兩造不爭執之事項：
一、原告曾於85年間委託被告從事股票融資買賣事宜（本院卷第
    17頁、第30頁）。
二、被告自認伊曾自原告股款交割帳戶內領取現款，再存入伊銀
    行帳戶中（本院卷第30頁反面、第42頁反面）。
三、臺北地方法院檢察署94年度偵字第5917號偽造文書等案件及
    本院刑事庭95年度聲判字第46號聲請交付審判案件之卷證資
    料（本院卷第42頁）。
肆、本件爭點及得心證之理由：
一、查本件兩造對於85年間被告曾受原告之託，從事股票融資買
    賣事宜，被告曾自原告股款交割帳戶內領取現款，存入被告
    自己銀行帳戶等事實，既無爭執，則本件兩造所爭執之處，
    厥為被告自原告帳戶內領取款項，是否係無法律上之原因而
    受有利益？爰審究如下：
(一)、按當事人主張有利於己之事實者，就其事實有舉證之責任。
    民事訴訟法第277條定有明文。查原告主張被告騙稱渠已為
    原告墊款買入股票，原告乃將所需資金存入其股款交割帳戶
    內，惟事後原告卻查無買進股票之紀錄，且原告存入之股款
    ，遭被告於前揭時日盜領之事實，固據其聲請調閱臺北地方
    法院檢察署94年度偵字第5917號偽造文書等案件（下稱偵查
    卷）及本院刑事庭95年度聲判字第46號聲請交付審判案件之
    全案卷宗，以資為證。然查：
１、依前揭偵查卷附國泰世華商業銀行94年6月14日（94）國世
    光復字第97號函覆之原告股款交割帳戶自85年10月至86年9
    月間之帳戶交易明細，其中，關於原告所指遭被告盜領之85
    年11月29日、86年7月10日及86年8月7日等次交易，其摘要
    說明欄均記載「有摺轉支」（偵查卷第70、71頁參照），有
    該銀行94年6月21日（94）國世光復字第125號函覆：依本分
    行於85年至86年間之作業流程，除另有約定（例：另立授權
    書），存戶臨櫃提款須檢附印鑑及存摺等語在卷可參（偵查
    卷第75頁參照），堪認前揭原告主張遭被告盜領之款項，均
    係以有摺方式取款。又原告於本院95年6月7日言詞辯論時，
    復否認曾將其股款交割帳戶存摺交予被告保管，原告既親自
    保管存摺，被告未保管存摺，則被告自無可能持該存摺臨櫃
    提款，上揭時日之歷次取款交易，應係原告持該存摺親自提
    款，或至少是取得原告同意而保管存摺之人所為，因此，原
    告主張其股款交割帳戶內之存款，先後於85年11月29日、86
    年7月10日及86年8月7日，各遭被告盜領7萬元、25萬6,600
    元、18萬2,675元、9萬9,000元等金額云云，即非可採。
２、再查，原告之股款交割帳戶在85年11月29日、86年7月10日
    及86年8月7日，其帳戶內之存款餘額，均不敷支應原告於各
    該時日買進股票後所需交割款，且於各該交易時日後之第2
    日，則分別自他人帳戶轉存7萬元、25萬6千6百元（24萬8千
    元、8千6百元）及18萬2千元（由葉繡莉帳戶匯入，另存現
    金675元），至86年7月28日由柯敏棋帳戶匯入9萬4千元，並
    於同年7月29日再由被告存入現金6千元，復均於交割後1至2
    日不等，均有與所需交割款相同數額之款項轉存入被告帳戶
    等情，業據本院核閱被告在偵查中提出之原告股票買賣交易
    明細（偵查卷第126至132頁參照）、國泰世華銀行94年6 月
    14日函覆之原告股款交割帳戶自85年10月至86年9月間之帳
    戶交易明細資料（偵查卷第70至72頁參照）、國泰世華銀行
    94年11月2日國世光復字第0284號函覆之葉繡莉、柯敏棋之
    轉帳傳票、被告以原告名義存款之存入憑條等互核相符（偵
    查卷第147至153頁參照）。按證券投資人買賣上市股票，須
    先由投資人在證券公司開戶，同時於銀行派駐證券公司之辦
    事處開設存款帳戶後，方開始進行股票交易，而投資人當日
    買進股票成交後，於交易後3日，即由證券公司逕自投資人
    所設銀行存款帳戶內扣款，如帳戶內之存款不足，投資人則
    應於期限內補足，俾完成交割手續，否則即屬違約，至投資
    人賣出股票所得款項，則由證券公司於成交後3日直接匯入
    前開投資人之銀行存款帳戶內，此為公眾週知之事實，核上
    開股票買賣交割款之往來紀錄，與被告所辯及證券交易實務
    相符。又證人即世華銀行辦事員於偵查中亦證稱：被告確實
    有幫告訴人（原告）籌措資金，墊繳股款，為免日後糾紛，
    伊有請被告在一張存款單上寫「李傳合存」四字等語（94年
    度偵字第5917號第110頁），益證被告所辯屬實，是被告抗
    辯伊自原告股款交割帳戶內領取現款後，復將之存入自己銀
    行帳戶，係為扣還伊先行墊借予原告之股票交割款等語，足
    堪採信；而原告主張被告騙稱渠已為原告墊款買入股票，事
    後則查無買進股票紀錄云云，顯與上述交易情狀不符，自不
    足採信。
(二)、綜上所述，原告主張被告先後於85年11月29日、86年7月10
    日及86年8月7日，各自原告股款交割帳戶提領7萬元、25萬
    6,600元、18萬2,675元及9萬9,000元不等金額後，再悉數匯
    入被告自己銀行帳戶，被告係無法律上之原因而受利益云云
    ，洵無足採；又上開臺北地方法院檢察署94年度偵字第5917
    號不起訴處分，暨本院刑事庭95年度聲判字第46號刑事裁定
    意旨，亦認上開款項之提領，應係原告親為或得原告同意而
    為之，難認被告所為有何偽造文書、詐領或侵占等犯嫌，亦
    據本院調閱上件卷宗參閱屬實；此外，原告復未能舉出其他
    證據證明被告提領上開款項，係無法律上之原因而受有利益
    之事實，故原告依民法第179條規定，起訴請求被告返還68
    萬8,275元，為無理由，自不應准許，應駁回之。
伍、本件事證已臻明確，兩造其餘攻擊、防禦方法及所為之立證
    ，均核與判決之結果不生影響，爰不一一論述，併此敘明。
陸、據上論結，本件原告之訴為無理由，依民事訴訟法第78條，
    判決如主文。
中    華    民    國    95    年    9     月    20    日
                  民事第六庭    法  官  楊晉佳
以上正本係照原本作成。
如不服本判決，須於送達後20日內依對造人數檢具繕本向本院提
出上訴狀上訴於臺灣高等法院。
中    華    民    國    95    年    9     月    20    日
                                書記官  朱俶伶


司法院資訊處製作；財團法人民間司法改革基金會備份。
